臺灣板橋地方法院民事判決　　　　　　　　　　　　　九十三年度家訴字第四一號
　　原　　　告　甲○○
　　訴訟代理人　陳志斌律師
　　複訴訟代理　孫隆賢律師
　　被　　　告　財政部國有財產局台灣北區辦事處
　　法定代理人　高志達
　　法定代理人之承受訴訟人　蘇.
　　訴訟代理人　乙○○
右當事人間請求確認繼承權存在事件，前經本院於民國九十三年七月二十七日言詞辯
論終結，茲本院判決如左：
    主  文
原告之訴駁回。
訴訟費用由原告負擔。
    事  實
甲、原告方面：
一、聲明：
（一）確認原告對林妹所遺坐落台北縣三重市○○段九五三地號土地有繼承權存在。
（二）訴訟費用由被告負擔。
二、陳述：
（一）按民國七十四年六月三日民法修正前之一○七九條規定：「收養子女，應以書
      面為之。但自幼撫養為子女者，不在此限」，又「收養子女，應以書面為之。
      但自幼撫養為子女者，不在此限，民法第一千○七九條定有明文，至此項但書
      所謂自幼，係指未滿七歲者而言」「收養子女，如係自幼撫養為子女者，並非
      要式行為，既不已將原報
      應得生父母之同意，祇須有自幼撫養之事實，並有以之為子女之意思即可成立
      」最高法院四十五年台上字第八○二號，五十五年台上字第二一八八號等裁判
      闡示如上要旨在案。
（二）緣「林妹」民前八年三月二十七日生
      九十一年十一月四日死亡，身後遺有不動產台北縣三重市○○段九五三地號土
      地一筆，本件原告甲○○出生後未滿七歲前，即與其父紀全與被繼承人林妹共
      同生活，其後原告之父紀全與林妹結婚，原告係自幼由被繼承人林妹撫養長大
      ，被繼承人林妹雖未曾向戶政機關辦理收養原告之登記，但被繼承人林妹自始
      即有收養原告之意思，是原告與林妹間有事實上之收養關係，而五十餘年來，
      原告與其父紀全及被繼承人林妹等均共同生活同居於一處未曾分離，其間於原
      告之父紀全六十一年一月十八日死亡之後，亦然，有歷次申請之
      證，被繼承人林妹雖至一百歲始歿，但老病多年，最後四、五年已成植物人，
      亦均由原告獨立照顧看護。
（三）另查被繼承人林妹並不識字屬未受教育之人，原告甲○○亦僅受國校教育，二
      人雖有實際母子關係，但均不喑法令，從未思及辦理收養登記之必要，而查其
      戶口名簿之記載，「林妹」之稱謂欄亦記載為戶長甲○○之「母」，「林妹」
      之身心障礙手冊，其與聯絡人「甲○○」之關係亦記載為「母子」，以此，可
      見林妹與原告間確早已自認為母子關係，其自我認知中，並不認為亦須辦理收
      養登記。
（四）綜右所述，依上開民國七十四年六月三日民法修正前之一○七九條規定、最高
      法院四十五年台上字第八○二號裁判、五十五年台上字第二一八八號裁判等意
      旨，本件被繼承人林妹與原告間之收養關係應屬成立，原告對被繼承人林妹所
      遺不動產自有繼承權存在。
（五）被繼承人林妹除未辦理收養登記之養子原告甲○○外餘無子女，故於其亡故後
      ，原告即依法以利害關係人身分向鈞院聲請選任國有財產局台灣北區辦事處為
      被繼承人林妹之遺產管理人，經鈞院以九十二年繼字第二七三號裁定准原告所
      請在案，茲以該遺產管理人為被告訴請確認如聲明。
（六）對被告答辯狀之答辯意旨：
（1）被告答辯狀稱「被繼承人林妹曾與原告之父紀全共同收養紀華並辦竣登記，復
     又終止收養並登記，對收養應辦登記應有認知，其既未向戶政機關申辦收養甲
     ○○，可證被繼承人林妹僅因甲○○為夫之子而養育之，並無收養原告之意」
     ，「依最高法院四十五年台上字第八○二號裁判及司法院院字第二三三二解釋
     ，民法第一千○七十九條但書之所謂幼，係指未滿七歲者而言，依原告甲○○
     提供之
     曾與被繼承人林妹同戶居住，尚難謂原告自幼即與被繼承人林妹共同生活且由
     林妹扶養，自無七十四年修正前民法第一千○七十九條但書規定之適用」等。
     查被繼承人林妹未曾受教育乃不識字，其對收養子女相關法令不可能知悉，紀
     華與紀家毫無血緣關係，而原告乃被繼承人林妹配偶「紀全」之親生子，且自
     幼與「林妹」共居一處，以「紀華」類比原告「甲○○」，並不適宜，反之，
     因原告乃被繼承人林妹配偶之親生子，且共居一處有撫育之事實，其數十年母
     子相稱相待，豈能謂「林妹」無收養原告為子女之意？
（2）查原告甲○○事實上在民國四十三年六月間與被繼承人林妹同
     與林妹同居一處，依
     與林妹共同設立
     七弄三號，斯時原告尚未屆滿七歲，四十三年十二月間原告甲○○遷
     北縣三重鎮○○里○鄰○○街九十八巷四十七號，而被繼承人林妹因原址北市
     ○○○路一段三十六巷四十七弄三號房屋有拆遷補償問題，故遲至四十六年十
     一月二十九日始將
     曾分離，但事實上均同居於三重長元街九十八巷四十七號，四十八年三月一日
     林妹即與原告之父紀全結婚，至於原告其後復
     十二號（後門號變更為現址三重龍濱路三十五巷十號）乃因長元街九十八巷四
     十七號房屋實已破舊不堪居住故搬離，但因房子仍在，是林妹的
     但係與原告同遷於長壽街八十九巷十弄十二號共住照顧，此由證三死亡證明書
     記載死亡地點係長壽街八十九巷十弄十二號住處可知。
（3）查被繼承人林妹晚年罹患腦中風、心臟病、腎臟病等，自八十八年起曾多次到
     台大醫院、縣立三重醫院等住院及急診，另自八十八年五月二十日起至九十一
     年十一月四日止，長期接受台北護理學院附設醫院居家護理訪視照顧，後被繼
     承人幾已成為植物人，其間均由原告甲○○負責照顧。
（4）被繼承人林妹於九十一年十一月四日在原告家中居家護理中去逝，嗣原告甲○
     ○執子之禮，按台灣民間習俗率妻小披麻戴孝，如法辦理喪事，有照片二十三
     張可證。
（5）依右所述，被繼承人林妹雖享長壽，但晚年因罹患腦中風併發各種疾病，後已
     成植物人，而由林妹生前死後與原告甲○○間母子關係之互動，應可證實原告
     自幼即由林妹收養之事實。
（七）依
      長元街九十八巷四十七號，斯時被繼承人林妹亦隨同遷居於三重同處，祇是因
      原址北市○○○路○段三十六巷四十七弄三號房屋有拆遷補償問題不能遷
      ，故遲至四十六年十一月二十九日始將
      號，原告與林妹遷居於三重時，原告剛屆滿七歲不久，原告請求傳訊之證人「
      廖金」「廖蔡碧雲」「林微」「顏水仙」「陳蔡屬」「卓吳梅」等均係原告遷
      承人林妹間母子互動之事實，而「紀華」係於四十八年三月間起與原告、林妹
      等共同生活，可證實其後原告與林妹間母子互動之事實，上開證人如蒙鈞院准
      傳，必可使原告自幼年滿七歲前即由林妹收養之事實更加明確。綜上，祈鈞院
      鑒核，並祈准予調查賜如聲明之判決，不勝感禱。
三、證據：提出七十四年六月三日民法修正前之一零七九條規定資料、最高法院四十
    五年度台上字第八零二號裁判、五十五年度台上字第二一八八號裁判要旨、林妹
    死亡證明書影本、台北縣三重市○○段九五三號土地謄本、原告出生地嘉義
    謄本、原告現住地北縣三重市歷年來之
    身心障礙手冊、板橋地院九十二年度繼字第二七三號民事裁定、台灣士林地方法
    院八十六年度家訴字第六零號民事判決、台灣高等法院八十七年度家上字第八零
    號民事判決等影本、三重第一戶政事務所門牌證明書、國立台灣大學附設醫院診
    斷證明書、台北縣立三重醫院診斷證明書、國立台北護理學院附設醫院診斷證明
    書、照片二十三張等為證，並請求傳訊證人紀華、廖金、廖蔡碧雲、林微、顏水
    仙、陳蔡屬、卓吳梅等。
乙、被告方面：
一、聲明：如主文所示。
二、陳述：
（一） 原告甲○○主張其與被繼承人林妹間有收養關係存在，為林君之繼承人，對
       林妹之遺產有繼承權。惟依司法院院字第二六五九號解釋：「是否為後配偶
       之養子女，應以有無收養行為為斷，不得謂其與前配偶所生子女，當然為後
       配偶之養子女，認其有繼承權。」。依最高法院二十三年上字第四八二三號
       判例　　「養子女與養父母之關係，須收養者有以他人之子女為子女之意思
       而收養之，始能發生，若僅有養育之事實而無以之為子女之意思，則被養育
       者，自不能取得養子女之身分。」，被繼承人林妹僅因甲○○為夫之子而養
       育之，並無收養原告之意，況甲○○與被繼承人林妹間無任何收養之書面文
       件，亦未經向戶政機關聲請為收養之登記，與七十四年修正前民法第一千零
       七十九條「收養子女，應以書面為之。」規定不符，甲○○與被繼承人林妹
       尚難謂有收養關係存在。
（二）原告雖主張依七十四年修正前民法第一千零七十九條但書規定「自幼扶養為子
      其與林妹間有收養關係存在，為林君之繼承人。惟依最高法院四十五年臺上字
      第八０二號裁判及司法院院字第二三三二號解釋：「民法第一千零七十九條但
      書之所謂幼，係指未滿七歲者而言」。依原告甲○○提供之
      於三十六年八月二十四日出生，生母郭，經紀全認領，與紀全及原配偶紀陳
      香妹（三十七年十一月判決離婚）共同
      ，是原告當時應由紀全及原配偶紀陳香妹共同扶養。復依上述
      甲○○於三十六年八月二十四日出生至四十三年六月前未曾與被繼承人林妹同
      戶居住，尚難謂原告自幼即與被繼承人林妹共同生活且由林君扶養，自無七十
      四年修正前民法第一千零七十九條但書規定之適用。
（三）綜上所陳，甲○○與被繼承人林妹並無收養關係存在，而依最高法院二十六年
      渝上字第六０八號判例：「父所取之後妻，…在民法上則不認有母與子女之關
      係」，原告非被繼承人林妹民法第一千一百三十八條第一項規定之法定繼承人
      。原告之訴實無理由，為此狀請鈞院鑒核，賜予判決駁回原告之訴，以維權益
      ，至感德便。
（四）又答辯人之原法定代理人高志達行政職務奉命有所異動，法定代理人職務已改
      由蘇維成擔任，為此，依民事訴訟法第一百七十五條第一項、第一百七十六條
      之規定，狀請鈞院鑒核，賜准承受訴訟，俾符法定程序，並利訴訟之進行。
三、證據：提出司法院院字第二六五九號解釋、最高法院二十六年渝上字第六０八號
    判例要旨、財政部九十三年七月七日台財人字第０九三０八五０七九八號令影本
    等為證。
    理  由
一、查本件原告經起訴後，被告原法定代理人高志達因行政職務奉命有所異動，法定
    代理人職務已改由蘇維成擔任，業據被告提出有該財政部九十三年七月七日台財
    人字第０九三０八五０七九八號令影本為憑，被告並於該九十三年七月二十七日
    言詞辯論庭當庭提出書面聲請承受訴訟，由本院當庭送達原告該書狀，此有該被
    告所提答辯意旨狀正本附卷及本院當日言詞辯論筆錄為憑，核先敘明。
二、而查本件原告起訴主張無非以該依民國七十四年六月三日民法修正前之一○七九
    條規定：「收養子女，應以書面為之。但自幼撫養為子女者，不在此限」，又「
    收養子女，應以書面為之。但自幼撫養為子女者，不在此限，民法第一千○七九
    條定有明文，至此項但書所謂自幼，係指未滿七歲者而言」「收養子女，如係自
    幼撫養為子女者，並非要式行為，既不已將原報
    要件，法律亦未明定應得生父母之同意，祇須有自幼撫養之事實，並有以之為子
    一年十一月四日死亡，身後遺有不動產台北縣三重市○○段九五三地號土地一筆
    ，本件原告甲○○出生後未滿七歲前，即與原告父紀全與被繼承人林妹共同生活
    ，其後原告之父紀全與林妹結婚，原告係自幼由被繼承人林妹撫養長大，被繼承
    人林妹雖未曾向戶政機關辦理收養原告之登記，但被繼承人林妹自始即有收養原
    告之意思，是原告與林妹間有事實上之收養關係，而五十餘年來，原告與其父紀
    全及被繼承人林妹等均共同生活同居於一處未曾分離，其間於原告之父紀全六十
    一年一月十八日死亡之後，亦然，有歷次申請之
    雖至一百歲始歿，但老病多年，最後四、五年已成植物人，亦均由原告獨立照顧
    看護，並於該林妹於十一年十一月四日去逝，由原告甲○○執子之禮，按台灣民
    間習俗率妻小披麻戴孝如法辦理喪事等為據，主張原告與林妹間有事實上之收養
    關係，為此訴請確認確認原告對林妹所遺坐落台北縣三重市○○段九五三地號土
    地有繼承權存在。
三、然查：
（一）按民國七十四年六月三日修正前之民法第一○七九條規定：「收養子女，應以
      書面為之。但自幼撫養為子女者，不在此限」，又「收養子女，應以書面為之
      。但自幼撫養為子女者，不在此限，民法第一千○七九條定有明文，至此項但
      書所謂自幼，係指未滿七歲者而言」「收養子女，如係自幼撫養為子女者，並
      非要式行為，既不已將原報
      定應得生父母之同意，祇須有自幼撫養之事實，並有以之為子女之意思即可成
      立」，此有該上開期日修正前之民法規定及原告所提最高法院四十五年台上字
      第八○二號，五十五年台上字第二一八八號等裁判要旨足憑。意即，就上開民
      國七十四年六月三日修正前之民法第一○七九條規定：收養子女之行為本屬要
      式（書面）之契約行為，僅於該同條但書規定於因事實上有自幼撫養為子女之
      情形者，始排除上開法律當時所規定之書面要式行為而已。意即就該收養法律
      關係之當事人間，如收養人生有對被收養人自幼撫養之事實，而於該收養人無
      法定代理人之情形下，收養人與該出養人間，如因收養者對被收養之子女有自
      幼撫養之情形下，得不具書面之契約而已，該收養人與被收養人之間仍須有該
      收養人有「收養」之意思（被收養人自幼遭撫養難期其本身為意思表示），甚
      而於該被收養人有法定代理人時，更應有收養者與出養者（即被收養人法定代
      理人）之合意為是。此從該司法院院字第二六五九號解釋：「是否為後配偶之
      養子女，應以有無收養行為為斷，不得謂其與前配偶所生子女，當然為後配偶
      之養子女，認其有繼承權。」及最高法院二十三年上字第四八二三號判例「養
      子女與養父母之關係，須收養者有以他人之子女為子女之意思而收養之，始能
      發生，若僅有養育之事實而【無以之為子女之意思】，則被養育者，自不能取
      得養子女之身分。」之旨，及該民法第一零七十九條七十四年六月三日修正理
      由所揭示：「收養既使收養者與被收養發生親子關係，為昭慎重，自應以書面
      為之。惟收養未滿七歲之人為養子女，因被收養人無意思能力，如其又無法定
      代理人代為意思表示或代受意思表，即無從以書面為之，應設例外規定，以解
      決困難（故修正後民法第一○七九條第一項乃規定：「收養子女，應以書面為
      之。但被收養者未滿七歲而無法定代理人時，不在此限」亦足證之。特先敘明
      。
（二）而查本件原告甲○○主張其與被繼承人林妹間有收養關係存在，為林君之繼承
      人，經查依該原告甲○○提供之
      出生，生母郭，經紀全認領，與紀全及原配偶紀陳香妹（三十七年十一月判
      決離婚）共同
      原配偶紀陳香妹共同扶養本屬無疑。而依上述
      乃屬被繼承人林妹後配偶「紀全」之親生子，依法即應屬夫妻一方收養他方之
      子女，亦即如前該司法院院字第二六五九號解釋：「是否為後配偶之養子女，
      應以有無收養行為為斷，不得謂其與前配偶所生子女，當然為後配偶之養子女
      ，認其有繼承權。」，亦即該被繼承人林妹生前是否確有收養該原告為養子之
      意及經被養人之法定代理人同意，即屬有間。原告徒以提出該遷徙之
      ，陳以原告甲○○出生後未滿七歲前，即與其父紀全與被繼承人林妹共同生活
      ，其後原告之父紀全與林妹結婚，原告係自幼由被繼承人林妹撫養長大，但被
      繼承人林妹自始即有收養原告之意思，即屬率斷。況本院參以該原告所提卷內
      證五原告出生地嘉義之
      本記載與該「..... 李林妹戶內為同居..... 」，反觀該同時期卷內證六之記
      載卻有「被繼承人林妹曾與原告之父紀全共同收養紀華並辦竣登記」之養女，
      甚而該紀華
      是否有意收養該原告及是否期辦登記，依理即應有認知，以杜其明確之意。況
      以該原告乃被繼承人林妹配偶「紀全」之親生子，如該原告所陳係自幼與「林
      妹」共居一處，則對於該配偶之子女即原告是否收養為己之養子，關係本屬較
      無血緣之他人子女即「紀華」為親，且為重視，卻於此部分未能辦理收養，益
      徵該本件被繼承人是否有收養原告「甲○○」之意，即有欠缺。被告逕以該紀
      華與紀家毫無血緣關係，而原告乃被繼承人林妹配偶「紀全」之親生子，且自
      幼與「林妹」共居一處，不得以「紀華」類比原告「甲○○」而謂「林妹」無
      收養原告為子女之意？即反尚難其所認有理。是認，被告抗辯主張被繼承人林
      妹僅因甲○○為夫之子而養育之，並無收養原告之意，即尚非不足採信。
（三）至於原告雖並提出本院院九十二年度繼字第二七三號民事裁定影本或陳以被繼
      承人林妹於九十一年十一月四日在原告家中居家護理中去逝，嗣原告甲○○執
      子之禮，按台灣民間習俗率妻小披麻戴孝，如法辦理喪事，並提照片二十三張
      可證云云，然查就該本院前揭裁定本屬非訟事件裁定之性質，而准該原告為形
      式上之利害關係人為選任該被繼承人遺產管理人之聲請，對該聲請人即原告是
      否為該被繼承人林妹之養子，依法並未經實體之審認及調查認定；而該被繼承
      人於往生辦理喪事，原告縱有以執子之禮為是，然此亦均尚難據此逕認原告即
      為該被繼承人法律上之養子自明。從而本件原告雖再以具狀並請求傳訊證人紀
      華、廖金、廖蔡碧雲、林微、顏水仙、陳蔡屬、卓吳梅等用以證明原告與該被
      繼承人林妹之共同生活與互動之情，然此亦要難推翻本院上開事證之審認為是
      。
四、從而本院綜上事證所認，本件原告主張其與該被繼承人林妹有成立該收養之法律
    關係，尚難採信，被告抗辯應屬有理，原告為此訴請確認其對該被繼承人林妹所
    遺坐落台北縣三重市○○段九五三地號土地有繼承權存在，即屬無據，難加准許
    ，應予駁回。至本件事證，如前所認既臻明確，兩造其餘攻擊防禦方法就該原告
    自幼與被繼承人林妹生活之遷居等事證之辯，要無影響本院判決結果所認，爰毋
    庸一一再加審認傳訊，特此敘明。
五、結論，原告之訴為無理由，並依民事訴訟法第七十八條判決如主文。
中　　　華　　　民　　　國　　九十三　　年　　　八　　　月　　　十六　　日
                                臺灣板橋地方法院家事法庭
                                    法  官  楊志勇
右正本證明與原本無異。
如對本判決不服，須於本判決送達後二十日內向本院提出上訴狀並繳交上訴費。
中　　　華　　　民　　　國　　九十三　　年　　　八　　　月　　　十六　　日
                                    書記官  林政佑
